【裁判字號】    98,簡上,98
【裁判日期】    990826
【裁判案由】    遷讓房屋等
【裁判全文】
臺灣士林地方法院民事判決              98年度簡上字第98號
上  訴  人  中國蒙特梭利文教開發股份有限公司
法定代理人  丙○○
上  訴  人  乙○○
被 上 訴人  丁○○
            戊○○
兼  共  同
法定代理人  甲○○
上三人共同
訴訟代理人  蕭元亮律師
複 代 理人  陳尹章律師
上列當事人間給付不當得利等事件，上訴人對於中華民國98年5
月14日本院97年度訴字第1567號第一審判決提起上訴，本院於民
國99年8 月12日言詞辯論終結，判決如下：
    主  文
原判決主文第一項命上訴人連帶給付超過新臺幣貳拾貳萬壹仟玖
佰捌拾伍元，及上訴人中國蒙特梭利文教開發股份有限公司自民
國九十七年十一月二十一日起，上訴人乙○○自民國九十七年一
月七日起，均至清償日止，按年息百分之五計算之利息部分，及
該部分假執行之宣告，暨訴訟費用之裁判均廢棄。
原判決主文第二項命上訴人中國蒙特梭利文教開發股份有限公司
給付超過新臺幣捌仟陸佰壹拾伍元，及自民國九十七年十一月二
十一日起至清償日止，按年息百分之五計算之利息部分，及該部
分假執行之宣告，暨訴訟費用之裁判均廢棄。
上開廢棄部分，被上訴人在第一審之訴及假執行之聲請均駁回。
其餘上訴駁回。
第一審（除確定部分外）、第二審訴訟費用由被上訴人負擔百分
之一，其餘百分之九十九由上訴人連帶負擔。
      事實及理由
一、按關於財產權之訴訟，其標的之金額或價額在新臺幣（下同
    ）50萬元以下者，適用簡易訴訟程序，民事訴訟法第427 條
    第1 項定有明文。又對於簡易程序之第一審裁判，得上訴或
    抗告於管轄之地方法院，其審判以合議行之，亦為同法第43
    6 條之1 第1 項所明定。被上訴人於原審減縮其應受判決事
    項之聲明後，本件訴訟標的金額為23萬3,775 元，依上開法
    條規定，應適用簡易訴訟程序，其第二審由本院合議庭審理
    之。先予敘明。
二、被上訴人於原審起訴主張：被上訴人甲○○（下稱甲○○）
    、丁○○、戊○○（以下如同指甲○○、丁○○、戊○○3
    人，則合稱被上訴人）為坐落臺北市○○區○○路4 段306
    號5 樓房屋（下稱系爭房屋）之共有人，甲○○於民國96年
    1 月6 日與上訴人中國蒙特梭利文教開發股份有限公司（下
    稱蒙特梭利公司）訂立租賃契約（下稱系爭租約），將系爭
    房屋出租予蒙特梭利公司使用，租期1 年，租金為每月4 萬
    5,000 元，並由上訴人乙○○（下稱乙○○。如同指蒙特梭
    利公司、乙○○2 人，則合稱上訴人）擔任蒙特梭利公司之
    連帶保證人，約定如有違反系爭租約各條項或損害租賃標的
    等情事時，乙○○應負連帶賠償責任。系爭租約於97年1 月
    5 日屆期後，蒙特梭利公司仍繼續占有使用系爭房屋，遲至
    97年12月9 日始遷讓返還系爭房屋予被上訴人。蒙特梭利公
    司占用系爭房屋期間受有相當於租金之不當得利，並侵害被
    上訴人之權利，被上訴人自得依民法第184 條第1 項、第17
    9 條、第28條之規定，及系爭租約第13條之約定，請求上訴
    人連帶賠償相當於租金之不當得利或損害金22萬5,000 元（
    以11個月計算上訴人占用期間之不當得利或損害金，共計49
    萬5,000 元，扣除押金9 萬元、上訴人分別於97年2 月14日
    、7 月3 日、7 月9 日匯入之4 萬5,000 元、4 萬5,000 元
    、9 萬元後，為22萬5,000 元）。另系爭租約約定管理費、
    水電費應由蒙特梭利公司負擔，惟蒙特梭利公司迄97年12月
    9 日返還系爭房屋前，尚有97年10、11月管理費各3,780 元
    、水費814 元、電費401 元，共計8,775 元未繳納，被上訴
    人已代墊之，自亦得依民法不當得利之規定，請求蒙特梭利
    公司返還8, 775元。並聲明請求判決：
    1.上訴人應連帶給付被上訴人22萬5,000 元，及自起訴狀繕
      本送達翌日起至清償日止，按年息5%計算之利息。
    2.蒙特梭利公司應給付被上訴人8,775 元，及自起訴狀繕本
      送達翌日起至清償日止，按年息5%計算之利息。
三、上訴人則辯稱：系爭租約屆期後，蒙特梭利公司與甲○○間
    成立不定期租賃契約。且蒙特梭利公司早於97年8 月5 日已
    自系爭房屋遷出，並將鑰匙放置在臺北市○○區○○路4 段
    306 號4 樓，嗣並於97年11月30日以存證信函將系爭房屋之
    鑰匙寄還被上訴人等語，資為答辯。並聲明：
    1.駁回被上訴人之訴。
    2.如受不利判決，願供擔保請准宣告免為假執行。
四、原審對被上訴人之請求，判決：上訴人應連帶給付被上訴人
    22萬5,000 元，及自98年1 月6 日起至清償日止，按年息5%
    計算之利息；蒙特梭利公司應給付被上訴人8,775 元，及自
    98年1 月6 日起至清償日止，按年息5%計算之利息，而駁回
    被上訴人其餘之訴。上訴人就其敗訴部分聲明不服，上訴聲
    明請求：1.原判決不利於上訴人部分廢棄。2.上開廢棄部分
    ，被上訴人在第一審之訴駁回。被上訴人則聲明：駁回上訴
    。（原審駁回被上訴人請求財團法人蒙特梭利啟蒙研究基金
    會連帶給付部分，未據被上訴人上訴，已告確定）
五、兩造不爭執之事實：
  (一)系爭房屋為被上訴人共有，有建物登記第二類謄本在卷可稽
    （原審卷第11頁）。
  (二)甲○○係由訴外人陳清泰代理與蒙特梭利公司簽訂系爭租約
    ，租期自96年1 月6 日起至97年1 月5 日止，租金每月4 萬
    5,000 元，押金9 萬元，乙○○為蒙特梭利公司之連帶保證
    人。有系爭租約附卷足憑（原審卷第13頁至第16頁）。
  (三)甲○○於97年1 月10日寄發存證信函予上訴人，表明租期屆
    滿後不再續租，並請於文到3 日內搬遷。甲○○復於97年8
    月、10月間，委託蕭元亮律師寄發存證信函予上訴人，催告
    上訴人於文到3 日遷出系爭房屋，並表明上訴人於97年2 月
    14日、7 月3 日、7 月9 日匯入其代理人陳瑞蓉帳戶內之4
    萬5,000 元、4 萬5, 000元、9 萬元，甲○○並無受領房租
    之意思，惟以該款項抵銷上訴人因占用系爭房屋應負之損害
    賠償責任。有存證信函存卷可考（原審卷第17頁至第23頁）
    。
  (四)乙○○於97年11月30日以士林後港郵局522 號存證信函將系
    爭房屋之鑰匙寄送予被上訴人代理人蕭元亮律師，該存證信
    函由蕭元亮律師於97年12月3 日收受。有蓋有收文章之存證
    信函在卷足憑（原審卷第77頁至第79頁）。
  (五)兩造於97年12月9日會同至系爭房屋換鎖。
六、本件應審酌之爭點為：上訴人係何時將系爭房屋返還予被上
    訴人？（原審卷第69頁）茲析述如下：
  (一)甲○○與蒙特梭利公司間並無不定期租賃契約：
    1.按租賃期限屆滿後，承租人仍為租賃物之使用收益，而出
      租人不即表示反對之意思者，視為以不定期限繼續契約。
      民法第451 條定有明文。又前開法條所謂不即表示反對之
      意思，係指一般交易觀念所認為相當之時期內，不表示反
      對之意思而言（最高法院37年上字第8288號判例參照）。
    2.依兩造不爭執之事實(三)所示，甲○○於97年1 月10日寄發
      存證信函予上訴人，載明租期屆滿不願再續租，請求上訴
      人搬遷之意旨，其反對續租之意思與租期屆滿日即97年1
      月5 日相距僅有5 日，在一般觀念上，自堪認係於相當時
      期內表示反對之意思（最高法院43年台上字第367 號判例
      參照）。再者，證人陳瑞蓉（為代甲○○處理系爭租約事
      宜之人）於原審98年4 月17日言詞辯論期日到庭證稱：伊
      未同意續租，上訴人一直不肯搬走，伊有再跟他們說不願
      意續租，從租約到期後就一直請求上訴人搬走，亦有委託
      仲介、律師請上訴人搬走等語（原審卷第106 頁背面至第
      107 頁），堪認甲○○之代理人陳瑞蓉亦有多次表示不願
      續租、促請上訴人遷離歸還系爭房屋之情。依上開法條規
      定及判例意旨，自難認蒙特梭利公司於97年1 月6 日以後
      已與甲○○成立不定期租賃契約。
    3.陳瑞蓉雖曾傳真要求上訴人給付4 月份租金，惟甲○○既
      已於97年1 月10日以存證信函表明不願續租之意思，蒙特
      梭利公司與甲○○間即無任何不定期租賃契約關係存在。
      則陳瑞蓉因上訴人未搬遷，而發函請求上訴人給付「租金
      」，核其性質固係使用系爭房屋之代價，惟尚非可評價為
      係依租賃關係給付之「租金」，應屬相當租金之不當得利
      。且陳瑞蓉並非法律專業人士，尚難期待其使用精確之法
      律用語，自不能以其使用「租金」字樣，即認蒙特梭利公
      司與甲○○間有不定期租賃契約關係存在。且上訴人僅於
      97 年2月14日、同年7 月3 日、同年7 月9 日分別匯款4
      萬5,000 元、4 萬5,000 元、9 萬元予代理人陳瑞蓉，並
      未依系爭租約之約定按期給付，益堪認上訴人抗辯已與甲○○成立不定期租賃契約云云，洵無可取。
  (二)蒙特梭利公司返還系爭房屋之日期為97年12月3 日：
    1.按租賃定有期限者，其租賃關係於期限屆滿時消滅，如無
      同法第451 條所定視為以不定期限繼續契約情事，即應返
      還租賃物與出租人，此觀諸民法第450 條第1 項、第455
      條之規定即明（最高法院52年台上字第2209號、69年台上
      字第4001號判例參照）。上訴人辯稱其係於97年8 月5 日
      遷讓返還系爭房屋云云，惟為被上訴人所否認。經查，證
      人周玄理（即乙○○之弟）於原審98年4 月17日言詞辯論
      期日到庭證稱：伊於97年7 月底8 月初有到系爭房屋將一
      些文件、行李、電腦搬到樓下4 樓，但是固定家具沒有搬
      ，搬何物品係依乙○○之指示為之，伊並未通知被上訴人
      搬遷之情，亦未交付鑰匙給被上訴人等語（原審卷第109
      頁背面、第110 頁）。依其證詞，尚難認系爭房屋已騰空
      回復為可返還予被上訴人之程度，上訴人辯稱於97年8 月
      5 日時已搬遷完畢云云，委無可採。再者，乙○○曾於97
      年8 月1 日以傳真方式通知被上訴人代理人蕭元亮律師，
      表示伊97年8 月1 日出國、97年8 月6 日回臺北，回國之
      後會處理系爭房屋事宜等語（原審卷第76頁），益證上訴
      人確未於97年8 月5 日遷讓返還系爭房屋。
    2.復按，被上訴人取得可支配、占有使用系爭房屋之地位時
      ，始可謂上訴人已遷讓返還系爭房屋。上訴人辯稱：97年
      8 月5 日搬遷後，將系爭房屋之鑰匙寄放在臺北市○○路
      ○ 段306 號4 樓，惟被上訴人代理人陳瑞蓉並未前往領取
      云云，惟上訴人未能舉證證明曾通知陳瑞蓉領取系爭房屋
      鑰匙之情事，尚難以其說詞，認被上訴人有何受領遲延之
      情。且陳瑞蓉亦於原審到庭證稱：從未委託他人（包括大
      樓管理員）代收系爭房屋之鑰匙，且上訴人等從未以任何
      方式告知伊已搬遷或欲返還鑰匙之情（原審卷第107 頁）
      ，故縱上訴人確將鑰匙委託他人保管，亦難認已依債之本
      旨交付返還系爭房屋予被上訴人。
    3.依兩造不爭執事實(四)，上訴人係以97年11月30日存證信函
      將鑰匙寄還予被上訴人之代理人蕭元亮律師，經蕭元亮律
      師於97年12月3 日收受。此亦經蕭元亮律師於97年12月4
      日覆函表示確於97年12月3 日收到系爭房屋之鑰匙乙節可
      參（原審卷第82頁）。蕭元亮律師於上開覆函中雖敘明：
      如上訴人有遷讓房屋之意思，請於97年12月8 日至系爭房
      屋辦理房屋點交事宜之情，惟上訴人既將鑰匙寄還有權代
      理被上訴人之人，應認已有拋棄系爭房屋之占有，將系爭
      房屋返還予被上訴人之意思，被上訴人應於其代理人收受
      鑰匙之日即97年12月3 日起，即取得支配管理系爭房屋之
      權利，尚難認系爭房屋之交還，須以兩造當面辦理房屋點
      交為必要。從而，應認上訴人於系爭租約租期屆滿後，無
      權占有使用系爭房屋之期間，為自97年1 月6 日起至97年
      12月3 日止。亦即其遷讓返還系爭房屋之日為97年12月3
      日。
  (三)上訴人應給付之金額：
    1.相當租金之不當得利部分：
      按無法律上之原因而受利益，致他人受損害者，應返還其
      利益。雖有法律上之原因，而其後已不存在者，亦同。民
      法第179 條定有明文。次按無權占有他人房屋，可能獲得
      相當於租金之利益，為社會通常之觀念（最高法院61年台
      上字第1695號判例參照），蒙特梭利公司於系爭租約之租
      賃關係消滅後，未依約履行返還房屋之義務，致身為所有
      權人之被上訴人受有相當於租金之損害，則被上訴人訴請
      蒙特梭利公司給付按原租金計算之不當得利，實屬有據。
      蒙特梭利公司占用期間自97年1 月6 日起至97年12月3 日
      止，占用10月又28日，據此計算相當租金之不當得利金額
      應為49萬1,985 元（計算式：45,000×(10 ＋28/30)＝
      491,985 。28/30 以0.933 計算），被上訴人以押租金9
      萬元，以及97年2 月14日、同年7 月3 日、同年7 月9 日
      匯入陳瑞蓉帳戶內之4 萬5,000 元、4 萬5,000 元、9 萬
      元抵銷後，蒙特梭利公司尚應給付被上訴人相當租金之不
      當得利22萬1,985 元。又乙○○擔任蒙特梭利公司之連帶
      保證人，依系爭租約第13條約定，於蒙特梭利公司有違反
      系爭租約情事時，自亦應負連帶給付責任。
    2.管理費、水電費部分：
      (1)蒙特梭利公司承租或占有期間之管理費、水電費應由蒙
        特梭利公司支付，此為蒙特梭利公司所不爭執。且有系
        爭租約第15條、上訴人自承支付97年9 月30日已到期之
        管理費、水電費完畢之存證信函可考（原審卷第15頁、
        第77頁）。而蒙特梭利公司遷讓返還系爭房屋之日為97
        年12月3 日，既經認定如上，則其占有期間內發生之管
        理費、水電費，如未予繳納而由被上訴人代繳者，自屬
        無法律上之原因，未支付費用即享受大樓管理服務、水
        電設施之利益，並致被上訴人受有損害。準此，被上訴
        人依不當得利之規定，請求蒙特梭利公司支付其占有期
        間之管理費、水電費，應為可採。
      (2)管理費部分，被上訴人代繳97年10月、11月之管理費共
        計7,560 元；電費部分，被上訴人代繳計費期間自97年
        9 月5 日至97年11月7 日之電費401 元，有收據附卷可
        參（原審卷第57頁、第59頁）。上開金額均係蒙特梭利
        公司占有使用系爭房屋期間所發生，被上訴人請求蒙特
        梭利公司如數給付，應有理由。
      (3)水費部分：被上訴人代繳水費814 元，雖有繳費收據可
        稽（原審卷第58頁），惟核其單據所載計費期間為97年
        10月16日至97年12月15日（共61日），而蒙特梭利公司
        既於97年12月3 日即遷讓返還系爭房屋予被上訴人，從
        而97年12月4 日至97年12月15日（共12日）之水費支出
        即不應由蒙特梭利公司負擔。爰依日數比例，扣除12日
        之費用，據此計算蒙特梭利公司應給付被上訴人之水費
        金額為654 元（計算式：814 ÷61×(61-12) ＝654 ，
        元以下四捨五入）。
七、又按給付無確定期限者，債務人於債權人得請求給付時，經
    其催告而未為給付，自受催告時起，負遲延責任，其經債權
    人起訴而送達訴狀，或依督促程序送達支付命令，或為其他
    相類之行為者，與催告有同一之效力；遲延之債務，以支付
    金錢為標的者，債權人得請求依法定利率計算之遲延利息。
    ，民法第229 條第2 項、第233 條第1 項前段分別定有明文
    。從而，被上訴人依民法第179 條、系爭租約第13條規定，
    請求上訴人連帶給付相當租金之不當得利22萬1,985 元，及
    自起訴狀繕本送達日（蒙特梭利公司送達日為97年11月20日
    、乙○○為97年1 月6 日）翌日（即蒙特梭利公司自97年11
    月21日、乙○○自97年1 月7 日）起，均至清償日止，按年
    息5%計算之利息；暨依不當得利之法律關係，請求蒙特梭利
    公司給付管理費7,560 元、電費401 元、水費654 元，共計
    8,615 元，及自起訴狀繕本送達翌日即97年11月21日起至清
    償日止，按年息5%計算之利息，為有理由，應予准許，並應
    依職權宣告假執行。逾上開部分所為請求，即屬無據，應予
    駁回，該部分假執行之聲請亦失所附麗，應併予駁回。原審
    就上開應駁回部分，為被上訴人勝訴之判決，並依職權為假
    執行之宣告，自有未洽，上訴意旨指摘此部分不當，求予廢
    棄改判，為有理由。至上開應准許部分，原審為上訴人敗訴
    之判決，並依職權為假執行之宣告，核無違誤，上訴意旨就
    此部分指摘原判決不當，求予廢棄，為無理由，其上訴應予
    駁回。
八、本件判決基礎已臻明確，兩造其餘之攻擊防禦方法及訴訟資
    料經本院審酌後，核與判決結果不生影響，無逐一論列之必
    要，併此敘明。
九、據上論結，本件上訴為一部有理由，一部無理由，依民事訴
    訟法第436 條之1 第3 項、第450 條、第449 條第1 項、第
    79條但書，判決如主文。
中    華    民    國    99    年    8     月    26    日
                  民事第二庭  審判長法  官  方彬彬
                                    法  官  周群翔
                                    法  官  王怡雯
以上正本證明與原本無異。
本件判決不得上訴。
中    華    民    國    99    年    8     月    26    日
                                    書記官  桂大永

司法院資訊處製作；財團法人民間司法改革基金會備份。
